臺灣高等法院臺南分院刑事裁定
110年度毒抗字第7號
抗  告  人  
即  被  告  甲○○


                    （現另案在法務部○○○○○○○執行    中） 
上列抗告人因聲請觀察勒戒案件，不服臺灣臺南地方法院中華民
國109年11月30日裁定(109年度毒聲字第255號)，提起抗告，本
院裁定如下：
    主  文
抗告駁回。
    理  由
一、本件抗告意旨略以：依新修正毒品危害防制條例於犯同條例
    第10條施用毒品罪，經觀察、勒戒或強制戒治後，將原「5
    年後再犯」修改為「3年後再犯」，須再依同條例第20條之
    規定，裁定觀察、勒戒，然抗告人即被告甲○○（下稱抗告人
    ）於102年2月經裁定觀察、勒戒後，經過5年於民國107年7
    月後，陸續犯下數起同條例第10條之施用毒品犯罪（計4罪
    ），以上4罪犯罪時間均超過102年2月觀察、勒戒後5年，何
    以未裁定移送觀察、勒戒，而均起訴判刑（現正執行中），
    然抗告人109年7月27日所犯第5次施用毒品罪反而經法院裁
    定觀察、勒戒（即本案）？顯然本末倒置，懇請鈞院詳查，
    給予抗告人公正之處分等語。
二、按毒品危害防制條例第20條於108年12月17日修正，109年1
    月15日公布，同年7月15日生效，修正後毒品危害防制條例
    第20條規定：「犯第10條之罪者，檢察官應聲請法院裁定，
    或少年法院（地方法院少年法庭）應先裁定，令被告或少年
    入勒戒處所觀察、勒戒，其期間不得逾2月（第1項）。觀察
    、勒戒後，檢察官或少年法院（地方法院少年法庭）依據勒
    戒處所之陳報，認受觀察、勒戒人無繼續施用毒品傾向者，
    應即釋放，並為不起訴之處分或不付審理之裁定；認受觀察
    、勒戒人有繼續施用毒品傾向者，檢察官應聲請法院裁定或
    由少年法院（地方法院少年法庭）裁定令入戒治處所強制戒
    治，其期間為6個月以上，至無繼續強制戒治之必要為止。
    但最長不得逾1年（第2項）。依前項規定為觀察、勒戒或強
    制戒治執行完畢釋放後，3年後再犯第10條之罪者，適用前2
    項之規定（第3項）」，已將原條文第3項「5年後再犯」修
    正為「3年後再犯」者，應適用同條第1項觀察、勒戒或同條
    第2項強制戒治之程序。其修正理由謂：施用毒品者具「病
    患性犯人」之特質，參諸世界各國醫療經驗及醫學界之共識
    ，咸認施用毒品成癮者，其心癮甚難戒除，如觀察、勒戒或
    強制戒治執行完畢釋放後，3年後始再有施用第一級、第二
    級毒品之行為者足見其有戒除毒癮之可能，宜再採以觀察、
    勒戒方式戒除其身癮及以強制戒治方式戒除其心癮之措施，
    為能放寬觀察、勒戒或強制戒治之適用時機，以協助施用者
    戒除毒癮，爰修正第3項。同條例第23條第2項亦配合修正為
    「觀察、勒戒或強制戒治執行完畢釋放後，3年內再犯第10
    條之罪者，檢察官或少年法院（地方法院少年法庭）應依法
    追訴或裁定交付審理。」。依立法意旨可知，對施用毒品之
    「病患性犯人」，立法者已調整其刑事政策，放寬觀察、勒
    戒或強制戒治之適用時機，僅於觀察、勒戒或強制戒治執行
    完畢釋放後，「3年內再犯」第10條之罪者，始應依法追訴
    或裁定交付審理。如已超過3年，不論幾犯，均應再予以觀
    察、勒戒之機會（最高法院109年第3次刑事庭會議多數意見
    參照）。再按基於憲法應保障人民之生存權，及根據每個國
    民生存照顧需要提供基本給付之理念，為協助施用毒品者戒
    除毒癮復歸社會，對於經監獄監禁處遇後仍再犯之施用毒品
    者，更應恢復以機構內、外之治療協助其戒除毒癮。此即本
    次修正毒品條例第20條第3項關於施用毒品者所謂「3年後再
    犯」係何所指之立法真諦。除檢察官優先適用第24條命附條
    件緩起訴處分處遇（不論幾犯，亦無年限）外，對於施用毒
    品初犯者，即應適用第20條第1項、第2項為機構內之觀察、
    勒戒或強制戒治；若於上開機構內處遇執行完畢釋放後，於
    「3年內再犯」者，依第23條第2項規定，應依法追訴；倘於
    「3年後再犯」自應再回歸到傳統醫療體系機構內重為觀察
    、勒戒或強制戒治之治療。是對於戒除毒癮不易者，唯有以
    機構內、外處遇及刑事制裁等方式交替運用，以期能控制或
    改善其至完全戒除毒癮。現行毒品條例既認施用毒品者具有
    「病患性犯人」特質，強調「治療勝於處罰」、「醫療先於
    司法」，對於毒品條例第20條第3項及第23條第2項所謂「3
    年後（內）再犯」，應跳脫以往窠臼，以「3年」為期，建
    立「定期治療」之模式。其規定中所謂「3年後再犯」，只
    要本次再犯（不論修正施行前、後）距最近1次觀察、勒戒
    或強制戒治執行完畢釋放，已逾3年者，即該當之，不因其
    間有無犯第10條之罪經起訴、判刑或執行而受影響（最高法
    院刑事大法庭109年11月18日宣示之109年度台上大字第3826
    號裁定意旨可資參照）。
三、經查：
　㈠抗告人於109年7月27日17時許，在其友人位在臺南市○○區○○0
    00○0號3樓後方房間內，以針筒注射方式，同時施用第一級
    毒品海洛因及第二級毒品甲基安非他命1次之事實（原裁定
    誤為被告係於毒品危害防制條例修正前犯第10條之罪，應予
    更正），業據其尿液檢驗結果呈可待因、嗎啡、安非他命、
    甲基安非他命陽性反應，有臺南市政府衛生局檢驗結果報告
    、採尿同意書、臺南市政府警察局新營分局偵查隊採取尿液
    編號對照表在卷可稽（警卷第24、25頁；偵卷第27頁），是
    其違反毒品危害防制條例第10條犯行足堪認定。抗告人前於
    102年間因施用毒品案件，經原審法院以102年度毒聲字第28
    3號裁定送勒戒處所觀察、勒戒（原裁定誤載為強制戒治）
    後，於102年10月2日釋放，並經臺灣臺南地方檢察署以102
    年度毒偵字第1060號為不起訴處分確定，有臺灣高等法院被
    告前案紀錄表在卷可憑。則被告本案犯行係109年7月27日，
    與前揭觀察、勒戒執行完畢釋放日相距已逾3年，且被告於
    上開觀察、勒戒執行完畢後，未再有受觀察、勒戒或強制戒
    治執行完畢之紀錄，依前揭說明，不問被告前開於觀察、勒
    戒執行完畢釋放日起至本件施用之期間是否因另犯該罪，經
    起訴、判刑或執行，依法即應予觀察、勒戒，以貫徹修法寬
    典本意。則檢察官斟酌個案情節後，認抗告人確有施用第一
    、二級毒品之事實，為觀察、勒戒之聲請，原審審核上開卷
    證資料後，裁定將抗告人送勒戒處所觀察、勒戒，其認事用
    法並無不合。
　㈡至於抗告意旨所指其前於107年7月後陸續犯施用毒品數罪均
    起訴判刑，本案反而裁定觀察、勒戒，顯有不公云云，然抗
    告人於102年觀察、勒戒執行完畢後，所犯多件施用毒品罪
    之行為及裁判時，均係發生於毒品危害防制條例此次修正之
    生效日（即109年7月15日）前，換言之，此乃抗告人於上述
    毒品危害防制條例第20條修法施行前所犯，有其臺灣高等法
    院被告前案紀錄表在卷可參，法院應依當時有效之法律對抗
    告人論罪科刑。再者，前開案件亦經判決確定及執行在案，
    依法律不溯及既往原則，及參照修正後毒品危害防制條例第
    35條之1第3款：「三、判決確定尚未執行或執行中之案件，
    適用修正前之規定。」規定，自無再適用修正後之規定對已
    確定之案件聲請觀察、勒戒。而修法後法院自應依前述修正
    後毒品危害防制條例第20條第3項規定、最高法院刑事大法
    庭宣示裁定及決議意旨裁決，況且，施用毒品之人，兼有病
    患屬性，是於刑事政策上對合於一定條件之施用者，期先為
    生理治療（治療其身癮發作時之戒斷症狀）及心理復健（戒
    除其對於毒品的心理依賴）之保安處遇，因而立法者乃於毒
    品危害防制條例第20條、第23條規定，如觀察、勒戒或強制
    戒治執行完畢釋放後，3年後再有施用第一級、第二級毒品
    之行為者，足見其有戒除毒癮之可能，宜再採以觀察、勒戒
    及強制戒治之方式，戒除其身、心癮，期以保安處分替代刑
    罰，協助施用者戒除毒癮。此乃係針對受處分人將來之危險
    所為預防、矯治措施之保安處分，以達教化與治療之目的，
    可謂刑罰之補充制度，可見毒品危害防制條例本身所規定之
    觀察、勒戒及強制戒治等保安處分，雖兼具自由刑之性質，
    卻有刑罰不可替代之教化治療作用，二者之目的及功能，並
    不相同之法理，此乃本次修法放寬觀察、勒戒或強制戒治之
    適用時機，以協助施用者戒除毒癮之主旨。揆諸前揭說明，
    其本次之施用毒品犯行既經檢察官聲請觀察、勒戒之程序，
    即有以此保安處分，以達教化與治療之目的，對抗告人並無
    不公可言。抗告意旨此部分所執情詞，當非可採。
　㈢原審因認檢察官之聲請為正當，而依修正後毒品危害防制條
    例第20條第1 項之規定，裁定抗告人施用第一、二級毒品，
    應送勒戒處所觀察、勒戒，其期間不得逾2 月。經核並無不
    合，被告仍執前詞提起抗告，而指摘原裁定不當，為無理由
    ，應予駁回。
據上論結，應依刑事訴訟法第412 條，裁定如主文。
中　　華　　民　　國　　110 　年　　1 　　月　　6 　　日
　　　　　　　　　刑事第二庭    審判長法  官  陳顯榮
                                      法  官  陳弘能
                                      法  官  黃裕堯
以上正本證明與原本無異。
不得再抗告。
　　　　　　　　　　　　　　　　　　　書記官  蔡孟芬 　 
中　　華　　民　　國　　110 　年　　1 　　月　　6 　　日